臺灣高等法院臺中分院刑事判決　　　　96年度上訴字第1127號
上　訴　人　臺灣臺中地方法院檢察署檢察官
被　　　告　甲○○
上列上訴人因被告偽造文書案件，不服臺灣臺中地方法院95年度
訴字第2121號中華民國96年2月27日第一審判決（起訴案號：臺
灣臺中地方法院檢察署95年度偵字第12624號，併案案號：同署
95年度偵字第12623號 ），提起上訴，本院判決如下：
    主  文
上訴駁回。
    理  由
一、公訴意旨及移送併辦意旨（檢察官起訴及移送併辦之犯罪事
    實相同）略以：被告甲○○非「臺中市廣西同鄉會」（下稱
    廣西同鄉會）之理事長，竟基於概括犯意，約於民國91年間
    某日，在不詳地點，印製臺中市廣西同鄉會理事長之名片行
    使，復於臺中市廣西同鄉會第6屆第4次會員大會前實際清查
    會員名冊上，偽造周章佑為該會之會員，足生損害於臺中市
    廣西同鄉會法人格之同一性及周章佑本人，因認被告連續涉
    犯刑法第216條、第210條之行使偽造私文書罪嫌云云。
二、按犯罪事實應依證據認定之，無證據不得認定犯罪事實，刑
    事訴訟法第154條第2項定有明文。又刑事訴訟法上所謂認定
    犯罪事實之證據，係指足以認定被告確有犯罪行為之積極證
    據而言，該項證據自須適合於被告犯罪事實之認定，始得採
    為斷罪資料；且犯罪事實之認定，應憑真實之證據，倘證據
    是否真實尚欠明顯，自難以擬制推測之方法，為其判斷之基
    礎，最高法院29年上字第3105號、53年台上字第656號分別
    著有判例可資參照。
三、本件檢察官認被告甲○○涉有前開犯嫌，無非以：被告於偵
    查中坦承上開事實，核與告訴人乙○○指述及證人吳清松、
    周章佑於原審法院民事庭審理93年度訴字第2749號損害賠償
    案件時證述之情節大致相符，復有證人吳清松於95年5月24
    日具狀向原審法院民事庭提出之被告名片影本1張、臺中市
    政府以95年6月23日府社行字第0950125294號函與檢附之臺
    中市廣西同鄉會第6屆第4次會員大會前實際清查會員名冊影
    本1份附卷可稽，為主要論據。
四、被告甲○○經合法傳喚，無正當理由不到庭，據其於原審審
    理時堅詞否認有公訴意旨所指之犯行，並辯稱伊當時獲選為
    臺中市廣西同鄉會之理事長，故曾印製名片行使，另臺中市
    廣西同鄉會第6屆第4次會員大會前實際清查會員名冊，係伊
    依據同鄉會內既有之資料加以抄錄，伊並無偽造私文書之犯
    意與行為等語。經查：
  (一)按被告以外之人於審判外之陳述，雖不符刑事訴訟法第159
    條之1至第159條之4之規定，然經當事人於審判程序同意作
    為證據，法院審酌該言詞陳述作成時之情況，認為適當者，
    亦得為證據；當事人、代理人或辯護人於法院調查證據時，
    知有刑事訴訟法第159條第1項不得為證據之情形，而未於言
    詞辯論終結前聲明異議者，視為有前項之同意，刑事訴訟法
    第159條之5定有明文。查證人即廣西同鄉會之會員黃漢佳、
    黃光宇於偵查中之陳述，固為審判外之陳述而屬傳聞證據，
    惟被告就前開審判外之陳述，於原審審理中均不爭執其證據
    能力，亦未曾於言詞辯論終結前聲明異議，本院審酌上開陳
    述作成時之情況，並無違法取證之瑕疵，認以之作為證據為
    適當，揆諸上開規定，此部分傳聞證據，有證據能力，合先
    敘明。
  (二)被告甲○○為臺中市廣西同鄉會之會員，該同鄉會於90年9
    月23日上午8時至下午1時曾召開第6屆第4次會員大會，並選
    舉第7屆理事、監事，被告甲○○獲選為第7屆理事長，嗣經
    原告乙○○以臺中巿廣西同鄉會（法定代理人甲○○）、陳
    桂山等為被告，訴請撤銷該第6屆第4次會員大會決議，並確
    認第7屆理事、監事當選無效，經原審法院民事庭以90年度
    訴字第3796號審理結果，因臺中市廣西同鄉會上開第6屆第4
    次會員大會召集人陳桂山未能證明其召集程序及決議方法為
    合法，故該第6屆第4次會員大會之召集程序及決議方法難認
    為合法，乃經原審法院民事庭於92年1月27日以90年度訴字
    第3796號判決當選無效，此有該民事判決正本影本1件在卷
    可稽（見本院卷宗第35至42頁），則被告甲○○當時仍以臺
    中巿廣西同鄉會法定代理人之身分應訴，可知該案判決確定
    前，臺中市廣西同鄉會之理事長，形式上仍為被告甲○○，
    堪信被告甲○○所辯伊當時經獲選擔任臺中市廣西同鄉會之
    理事長等語並非虛言。
  (三)被告甲○○固曾於91年間某日，在不詳地點，印製臺中市廣
    西同鄉會理事長之名片行使之事實，此為被告甲○○自承屬
    實，惟被告甲○○曾經獲選擔任臺中市廣西同鄉會之理事長
    ，已見前述，且依證人即廣西同鄉會之會員黃漢佳、黃光宇
    於95年5月2日偵查中均具結證稱「（問：現任理事長是誰？
    ）甲○○」，「（問：乙○○是否現任會長？）怎麼可能」
    ，「（問：現任會長是誰？）照道理說應該是甲○○」等語
    （見95年度他字第2406號卷宗第60、61頁），可知廣西同鄉
    會中迄今仍有部分會員認為被告甲○○係該同鄉會之理事長
    ，則被告甲○○於上開90年度訴字第3796號判決當選無效確
    定之前，形式上既為臺中市廣西同鄉會之理事長，其於91年
    間某日，以臺中市廣西同鄉會理事長名義印製名片行使，自
    難遽指其有行使偽造私文書之犯意。
  (四)按「在紙上或物品上之文字、符號，依習慣或特約足以為表
    示其用意之證明者，關於偽造文書之罪固應以文書論。然名
    片僅有表明其為何人之作用，並不足為法律上一定用意之證
    明，即不足以證明持名片者確為名片上所載姓名之本人，如
    持他人名片冒用他人名義行詐，僅能論以詐欺罪，其持他人
    名片之行為不過為便於行詐而已，不能併論以行使偽造私文
    書罪責」，「按刑法第216條、第210條之行使偽造私文書罪
    ，其所謂之文書，須以文字或符號，定著於有體物，而表示
    一定之意思、觀念或用意，具有相當之存續性，且屬法律上
    或社會生活上有關係之事項者，始足當之。如僅單純表示文
    書製作人之人格，而未表示一定之內容者，即難認係該法條
    所保護之文書。上訴人所偽造行使之名片，僅有梁添旺之姓
    名、職銜、電話號碼，顯僅係單純表示其人之同一性，而未
    表示一定之內容，自非刑法上偽造文書罪所保護之文書」，
    最高法院業著有79年度台上字第1949號及81年度台上字第
    3128號判決意旨可資參照。據此可知，被告甲○○於91年間
    ，以臺中市廣西同鄉會理事長名義印製之名片，難認具有「
    私文書」之性質，縱被告甲○○明知其理事長之頭銜存有爭
    議，其印製並行使上開名片，仍難認有何偽造或行使偽造私
    文書之犯行。
  (五)被告甲○○曾抄錄臺中市廣西同鄉會第6屆第4次會員大會前
    實際清查會員名冊（下稱清查會員名冊）之事實，業據被告
    自承無訛，又「因臺灣高等法院臺中分院急需廣西同鄉會最
    新會員名冊，囿於時間匆促並未備文」，而由被告甲○○於
    91 年3月間，持該實際會員清查名冊親自送交臺中市政府，
    此有臺中市政府95年6月23日府社行字第0950125294號函1件
    在卷可稽（見95年度偵字第12623號卷第23頁）。惟被告甲
    ○○於上開90年度訴字第3796號判決當選無效確定之前，形
    式上仍為臺中市廣西同鄉會之理事長，已詳見前述，而在被
    告甲○○獲選為第7屆理事長之日起至當選無效判決確定日
    止之期間內，因原告乙○○對廣西同鄉會多次提起確認決議
    無效訴訟，由被告甲○○多次以臺中市廣西同鄉會之法定代
    理人或特別代理人，代表臺中市廣西同鄉會應訴，此為本院
    已知之事實（見卷附之本院民事裁判查詢一覽表），則被告
    甲○○甫獲選為第7屆理事長，即身繫當選無效訴訟，自無
    從對會務辦理交接事宜，實難苛求其對臺中市廣西同鄉會會
    員資料加以一一清查、核對，故彼時因主管機關臺中巿政府
    通知急需最新會員名冊，被告甲○○形式上既為臺中市廣西
    同鄉會之理事長，自有呈報之權責，乃抄錄呈送，而囿於當
    時時間匆促，益難詳加核實，其抄錄之會員資料內容縱然有
    誤，是否即得遽指有偽造或行使偽造私文書之犯意，究非無
    疑。
  (六)按「刑法第210條之偽造私文書罪，以偽造他人名義之文書
    為必要，所稱他人，係指除行為人自己以外之自然人或公私
    法人而言，若係以自己名義制作之文書，雖其登載不實，祇
    屬虛妄行為，尚不能構成偽造文書罪」，又「刑法第210條
    之偽造私文書罪，以無製作權人而捏造他人名義製作該文書
    為構成要件，如行為人對於此種文書本有製作權，縱令其製
    作之內容虛偽，且涉及他人之權利，除合於同法第215條之
    規定，而有業務上登載不實情形，應依該條處罰外，尚難論
    以首開法條之罪。查我國民間互助會，係由會首招募會員參
    加而成立，並由會首製作會單，記載會員姓名及相關事項，
    交由會員收執以為憑信，會單上所列會員姓名，並非會員之
    署押，故會首在其有權製作之會單上縱有虛列他人姓名為會
    員，乃屬內容不實，並非冒用他人名義製作會單，不能論以
    刑法第210條之偽造私文書罪」，最高法院業著有83年度台
    上字第2912號及86年度台上字第3158號判決意旨可資參照。
    本件被告甲○○係以自己名義，抄錄臺中市廣西同鄉會會員
    資料而製作上開清查會員名冊，已見前述，其並未冒用他人
    名義製作，則揆諸上開說明，該清查會員名冊中縱有非會員
    之姓名，致內容未盡符實，亦難論以刑法第210條之偽造私
    文書罪。
   (七)按人民團體經依法向主管機關申請許可獲准立案，並向該
     管地方法院辦理法人登記後，即具備法人人格，其後該人
     民團體之會員有入會、出會與除名等變更事由，致章程有
     異動，或選任職員簡歷冊或負責人名冊有異動者，僅須依
     限報請主管機關核備即可，此觀之人民團體法第8條至第11
     條、第54條等規定自明，可知人民團體之會員有入會、出
     會與除名之變更情事時，並不影響該人民團體之法人人格
     ；倘對於會員資格、決議內容有所爭議，可由人民團體與
     各該會員間訴請法院確認處理。本件臺中市廣西同鄉會於
     75 年1月31日向臺灣臺中地方法院辦理法人登記，獲發臺
     灣臺中地方法院登記簿第十一冊22頁第343號法人登記證書
     （見本院卷宗第131頁），足認臺中市廣西同鄉會於75年1
     月31日已取得法人人格，則依照上開說明，被告甲○○抄
     錄會員資料而製作上開清查會員名冊，其中縱有非會員之
     姓名，致內容未盡符實，惟對臺中市廣西同鄉會之法人人
     格仍不生影響，檢察官遽以被告甲○○製作上開清查會員
     名冊中之周章佑並非會員，即認其害及臺中市廣西同鄉會
     法人格之同一性，尚嫌無據。
   (八)末查證人周章佑於原審審理中證稱「（問：有在台中市加
     入台中市廣西同鄉會？）我自己沒有加入，可能是我父親
     加入的」，「（問：你知道你的名字被列入台中市廣西同
     鄉會實際清查會員名冊？）不曉得」，「（問：把你列為
     台中市廣西同鄉會第6 屆第4 次會員大會實際清查員名冊
     之會員，對你有無生任何的損害？）沒有任何損害，但我
     也不知道這件事，沒有任何的困擾或什麼感覺」等語（見
     原審卷宗第141、142、143頁），堪信被告甲○○抄錄周章
     佑之姓名、年籍、住址、電話等資料而製作上開清查會員
     名冊，對周章佑亦未生損害。
   (九)綜上所述，被告甲○○所辯伊因獲選為臺中市廣西同鄉會
     之理事長，故曾印製名片行使，且清查會員名冊係依據同
     鄉會內既有之資料加以抄錄，伊並無偽造私文書之犯意與
     行為等語，堪予採信。
五、此外查無其他足認被告甲○○確有檢察官所指上揭犯行之積
    極證據，從而被告是否確犯刑法第216條、第210條偽造及行
    使私文書之犯行，仍有合理懷疑存在，尚未達到有罪判決之
    確定心證。揆諸首揭說明，本件犯罪猶屬不能證明，自應判
    決被告無罪。原審因為被告無罪之諭知，洵無不當。檢察官
    上訴意旨略以：被告甲○○明知自己僅具廣西同鄉會會員資
    格，卻仍印理事長之名片並行使，又明知無製作權竟偽造非
    屬會員之周章佑為該同鄉會會員之不實清查會員名冊，復蓋
    用廣西同鄉會會章後持以行使，顯有偽造及行使私文書之犯
    行云云，惟按檢察官就被告犯罪事實，應負舉證責任，並指
    出證明之方法。因此，檢察官對於起訴之犯罪事實，應負提
    出證據及說服之實質舉證責任。倘其所提出之證據，不足為
    被告有罪之積極證明，或其指出證明之方法，無從說服法院
    以形成被告有罪之心證，基於無罪推定之原則，自應為被告
    無罪判決之諭知（最高法院92年度台上字第128號判例參照
    ）。本件被告甲○○之犯罪不能證明，已詳見前述，原審判
    決亦已詳敘就卷內證據調查之結果，而為綜合判斷、取捨，
    認不足證明被告確有檢察官所指訴之犯行，其得心證的理由
    已說明甚詳。雖原審判決第5頁關於「本件臺中市廣西同鄉
    會依其名稱即可知為未依人民團體法辦理法人登記之非法人
    團體」之論述未符事實，惟原審判決以被告被訴之犯罪不能
    證明，諭知被告無罪，並無違誤之處，檢察官上訴意旨猶指
    被告犯罪，卻未具體指出有何其他積極證據足資證明被告涉
    有上開犯行，其既未善盡其提出證據及說服之實質舉證責任
    ，使法院得以形成被告有罪之心證，被告之犯罪仍屬不能證
    明，檢察官上訴並無理由，應予駁回。
六、被告甲○○經合法傳喚，無正當理由不到庭，爰不待其陳述
    逕為判決。
據上論斷，應依刑事訴訟法第371條、第368條，判決如主文。
本案經檢察官丙○○到庭執行職務。
中　　華　　民　　國　　96　　年　　5 　　月　　24　　日
              刑事第七庭  審判長法　官　林　榮　龍
                                法　官　張　惠　立
                                法　官　鄭  永  玉
上列正本證明與原本無異。
如不服本判決應於收受送達後十日內向本院提出上訴書狀，其未
敘述上訴之理由者並得於提起上訴後十日內向本院補提理由書（
均須按他造當事人之人數附繕本）。
                                書記官　　瑞  芳
中　　華　　民　　國　　96　　年　　5　　月　　24　　日
